---
title: "Reliabilitet og verktøy for reproduserbar vitenskapelig data"
author: "Gruppe 1; Trond Steien, Andrine Juvodden, Simon T. H. Kristiansen, Anders Nybakk"
format: 
  html:
    citation-style: resources/apa.csl.txt
    code-fold: true
bibliography: resources/idr-4000-referanser.bib
output: html_document
editor_options: 
  chunk_output_type: console
execute:
  echo: false
  warning: false
  message: false
---

## Introduksjon

I vår studie har vi gjennomført VO2 max-tester over fire forskjellige dager for å vurdere påliteligheten av de innsamlede dataene. Formålet med disse testene var å undersøke hvor konsistente resultatene er under kontrollerte forhold, altså estimere reliabiliteten. For å oppnå dette har vi forsøkt å standardisere flere variabler, inkludert treningsnivå og matinntak dagen før testene. Ifølge @Halperin2015 er det avgjørende å bruke standardiserte protokoller for å oppnå pålitelige resultater i fysiologiske tester. I tillegg har vi målt laktatnivåer umiddelbart etter avslutningen av hver test for å vurdere reliabiliteten i testresultatene. Laktatnivåene kan være en nyttig indikator på hvor konsistente og stabile testene er ved gjentakelser, ettersom tidligere forskning har vist at denne parameteren kan variere med intensiteten og varigheten av belastningen (@Hopkins2000; @Tanner2012). Ved å overvåke laktatnivåene kan vi sikre at de fysiologiske responsene er reproduserbare, og dermed at testene gir pålitelige målinger som reflekterer ekte treningsbelastning.

I denne rapporten velger vi å fokusere på laktatmaks og RER. Vi vil sammenligne disse, beregne standardavviket og analysere påliteligheten ved å bruke variasjonskoeffisienter (CV).

### Protokoll

Protokoll VO2maks-test

Vi gjennomførte fire testdager, hvor de to første testene ble gjennomført på påfølgende dager, og de to siste var med én hviledag mellom. Hensikten med disse testene var å gjennomføre fysiologiske tester med høy grad av reliabilitet. Det er mange faktorer som kan påvirke validitet og reliabilitet, og det er svært viktig å ta høyde for disse under fysiologisk testing. Vi tok flere forhåndsregler for å sikre så like testforhold som mulig.

En VO2 max-test går ut på å måle hvor mange ml oksygen en person evner å ta opp og forbruke per minutt. Oksygenkravet øker lineært med økende belastning helt til personen når sin maksimale aerobe kapasitet, da kurven enten flater ut eller synker.

Maksimalt oksygenopptak beskrives enten i absolutte tall (ml/min) eller som relative tall i forhold til kroppsvekt (ml/kg/min).

## Metode:

VO2 max-testen ble gjennomført som en trappetrinnstest, hvor motstanden økte med 20W hvert minutt til utmattelse, eller når RPM ble mindre enn 60. Det ble registrert målinger av VO2 max hver 30. sekund. Deltakerne startet testen på en watt tilsvarende deres fysiske form og erfaring med sykkel. Etter testene var ferdige ble dataene samlet og plottet i et ferdig formatert Excel-dokument.

For å oppnå pålitelige og reproduserbare resultater ble flere faktorer kontrollert. Matinntak og koffeininntak ble standardisert, og trening dagen før testen ble registrert. Det ble også tatt høyde for at deltakerne skulle få tilstrekkelig søvn før testene. Alle deltakere hadde samme testleder under hver test for å sikre konsistens i instruksjoner og motivasjon.

### Deltakere

Det deltok 14 forsøkspersoner under forsøket, der 3 av de var kvinner og 11 av de var menn med en gjennomsnittsalder på 25,7 år. Gjennomsnittshøyde var 180 og gjennomsnittsvekt var 79,3.

### Protokoll

### Før test:

Starte laktatmaskin. Bytte standard hvis den er tom (finnes i kjøleskap). Finne frem munnstykke og sette sammen dette, husk hansker, Papir med neseklype rundt når den er klar. Ta med ny slange som festes i miksekammer. Skru på Lode-sykkel. Skru på Vyntus og Lode PC

**Kalibrere oksygenanalysator**

Gasskalibrering. Åpne gassflaske (lukkes når kalibrering er ferdig). Sjekke at sensor er koblet i maskinen. Start kalibrering. Godtar 2% feilmargin, hvis den er høyere må man rekalibrere. Volumkalibrering, Feilmargin på 0,2% eller under godtas. Kalibrere kammer, dermed flytte sensor til kammer og skru av gass.

**Forberede utstyr**

Lage ny pasient på Vyntus og Lode, Idr4000_h24_g1_idx. Veie personen i så lite klær som mulig (trekke fra 300g for klær). Lage plotteark på pc. Stille inn krankarm (172,5) og kalibrere sykkel på Lode PC. Stille inn sykkel til deltaker. Fullføre plotteark med ny informasjon. Klargjøre laktatrør, papir og teip, samt teip til neseklype. Velge protokoll på Lode PC. Dersom personen ikke har erfaring med sykkel må man bli enige om en Watt man tror kan passe.

**Forklare forsøksperson hva testen innebærer, opplyse om borg skala og hvor på skala man vil ha den.**

VO2max – Kondisjonstest. Målinger hvert 30 sek.Prestasjonstest – hvert sekund teller. Watt-økning hvert 1 min. 80-100 rpm anbefales, stopper test hvis under 60rpm. Forklare Borg skala – 6 = sofa, 20 = maks. Laktatmåling 1 min etter test – stikk i fingeren.

### Etter test:

Avslutte test på begge PC. Spørre om Borg skala. 1 minutt etter endt test skal det tas laktat-prøve. Tok 2 prøver for å sikre god reliabilitet.

**Hente rapport:**

Rapport: INN_TABELL:30SEK_MIX. Søke opp id-nr.Lagre i rett mappe: F10 (nederste knapp). Lagre i rett mappe på minnepenn. Overføre til One Drive på labbPCnFør test:

## Standardisering:

I forsøket vårt valgte vi å standardisere matinntak og koffeininntak før testene. Vi ønsket at deltakerne skulle spise de samme måltidene de tre siste timene før testen, og ha likt koffeininntak på testdagen.

Standardisering av trening var utfordrende, da deltakerne hadde ulike treningsopplegg, og dette kunne ikke helt reproduseres. Vi forsøkte imidlertid å kontrollere for andre faktorer som søvn og testtidspunkt. Selv om vi forsøkte å standardisere søvnmengden, kunne vi ikke kontrollere for søvnkvalitet, og vi fokuserte derfor mindre på dette.

## Resultater

```{r}
library(readxl)
library(dplyr)
library(tidyverse)


# Definerer variablene som skal brukes
vars <- c("id", "timepoint", 
          "sex", "age", "height", "weight", "w.max", 
          "vo2.max", "vco2.max", "rer.max", "ve.max", 
          "bf.max", "hr.max", "la.max", 
          "borg.max")

# Leser inn dataene fra Excel-filer og kombinerer dem
dat <- bind_rows(
read_excel("data/g1.xlsx", sheet = "data_excel", na = "na") %>%
  select(all_of(vars)) %>%
  mutate(group = "G1", 
         id = paste0(group, "_", id)) ,

read_excel("data/g2.xlsx", na = "na") %>%
   select(all_of(vars)) %>%
  mutate(group = "G2", 
         id = paste0(group, "_", id)) ,

read_excel("data/g3.xlsx") %>%
   select(all_of(vars)) %>%
  mutate(timepoint = paste0("t", timepoint), 
         group = "G3", 
         id = paste0(group, "_", id)) ,

read_excel("data/g4.xlsx") %>%
   select(all_of(vars)) %>%
  mutate(group = "G4", 
         id = paste0(group, "_", id)) )


summary(dat)
```

#### Standardavvik:

**Laktat**

```{r}
 dat %>%
 group_by(timepoint) %>%
  summarise(
    m = mean(la.max, na.rm = TRUE),
    s = sd(la.max, na.rm = TRUE),
     n = n(),
    .groups = "drop")

```

**Laktat etter kjønn**

```{r}
dat %>%
  group_by(timepoint, sex) %>%
  summarise(
    m = mean(la.max, na.rm = TRUE),
    s = sd(la.max, na.rm = TRUE),
     n = n(),
    .groups = "drop")
```

**RER**

```{r}
dat %>%
  group_by(timepoint) %>%
  summarise(
    m = mean(rer.max, na.rm = TRUE),
    s = sd(rer.max, na.rm = TRUE),
     n = n(),
    .groups = "drop"
  )


```

**RER etter kjønn**

```{r}
dat %>%
  group_by(timepoint, sex) %>%
  summarise(
    m = mean(la.max, na.rm = TRUE),
    s = sd(la.max, na.rm = TRUE),
     n = n(),
    .groups = "drop")

```

### Graf over laktatmålingene

```{r}
ggplot(data = dat,
       aes(y = la.max,
           x = timepoint,
           group = id)) +
  
  geom_point() +
  
  geom_line() + 
  
  labs(y = "laktate max (mmol)",
       x = "tidspunkt (testnummer)")

```

### Graf over RER-målingene

```{r}
ggplot(data = dat,
       aes(y = rer.max,
           x = timepoint,
           group = id)) +
  
  geom_point() +
  
  geom_line() + 
  
  labs(y = "RER max",
       x = "tidspunkt (testnummer)")

```

### Utregning av variasjonskoeffisient

#### Laktat maks

```{r}
cv <- dat %>%
  select(id, timepoint, la.max) %>%
  pivot_wider(names_from = timepoint, 
              values_from = la.max) %>%
  
  mutate(diff = t2 - t1) %>% # Change/difference score
  summarise(m = mean(c(t1, t2), na.rm = TRUE), 
            s = sd(diff, na.rm = TRUE),  # Summarize to calculate sd, and... 
            te = s / sqrt(2), 
            cv = 100 * (te/m)) 


cv_percent <- round(cv$cv,1)



```

Variasjonskoeffisienten for laktat maks var `r cv_percent`%

#### RER maks

```{r}

cv <- dat %>%
  select(id, timepoint, rer.max) %>%
  pivot_wider(names_from = timepoint, 
              values_from = rer.max) %>%
  
  mutate(diff = t2 - t1) %>% # Change/difference score
  summarise(m = mean(c(t1, t2), na.rm = TRUE), 
            s = sd(diff, na.rm = TRUE),  # Summarize to calculate sd, and... 
            te = s / sqrt(2), 
            cv = 100 * (te/m)) 


cv_percentRER <- round(cv$cv,1)



```

Variasjonskoeffisienten for RER maks var `r cv_percentRER`%

## Avvik og feilkilder

### Standardisering

**Livsstil**

I forkant av perioden ble vi enig om å forsøke å standardisere trening og matinntak i forkant av testene. Dette visste vi med en gang kunne bli utfordrende ettersom deltakerne har egne treningsopplegg som de følger. Noen på gruppa hadde for eksempel forskjellige treningsbolker fra t1 og t2 til t3 og t4. I tillegg til dette var t1 og t2 satt opp to dager etter hverandre, mens det var en hviledag mellom t3 og t4. Id1 gjennomførte også en test mandagen før t1, så i den første testuken ble id1 testet tre ganger.

Mat og drikke i forkant av testen var også vanskelig å standardisere da deltakerne også måtte ta hensyn til andre familimedlemmer ol. Underveis i testen var ikke dette en utfordring ettersom testen var så kort var det ikke nødvendig med inntak av mat eller drikke underveis.

Selv om vi ønsket å standardisere søvn så vi at dette ville være vanskelig å gjennomføre. Vi oppfordret delttakerne til å forsøke å få like mye søvn hver gang ved å legge seg til samme tid, men ettersom vi ikke kunne sikre lik søvnkvalitet valgte vi å ikke ha så mye foksu på dette.

Dagsform vil også påvirke resultatene våre. Travle dager og uvant livsstil i forkant av testen kan påvirke resultatet selv om trening, mat og drikke er standardisert. Dagsform vil også påvirke utøverens evne til å presse seg.

**Unøyaktiget i framgangsmåte**.

Vi har laget et protokoll med framgangsmåte, og har forsøkt å følge den hver gang. Likevel vil det alltid skje unntak og menneskelige feil som kan påvirke reslutatet.

I protokollen står det at vi skal ta laktatprøve 1 min etter at testen er ferdig. Dette har vi forsøkt å gjøre, men i noen tilfeller måtte vi forkaste den første testen fordi røret kom borti huden, ikke ble fylt opp helt og liknende. I slike tilfeller vil testen bli tatt senere enn protokollen tilsier, og vi vil risikere at laktat-nivået har endret seg. En annen typisk feil som kan skje er at man ikke redder laktaten med en gang man har fyllt røret. Hvis man tar seg tid til å tørke blod og gi utøveren plaster først vil disse sekundene med forsinkelse også kunne påvirke laktatnivået i prøven.

Vi hadde de samme testlederne for hver enkelt deltaker hver gang, slik at heiing, oppmuntring og oppdatering underveid i testen skulle være så likkt som mulig. Dette er fordi det mentale spiller en stor rolle i deltakernes evne til å presse seg og få ut alt de har på testen. Ideelt sett skal man som testleder gjøre nøyaktig det samme hver gang, samme informasjon, samme beskjeder og lik heiing. Det vil selvfølgelig være umulig å få til dette helt nøyaktig, men vi prøvde på dette også ved å følge protokollen. Har testleder derimot en god eller dårlig dag vil dette lett påvirke intensiteten i heiing, som igjen vil påvikre utøverens prestasjon

En annen feil som skjedde var at at vi en eller to ganger var litt unøyaktig med å starte testen i vyntus og lode samtidig. Dette gjør at watt-økning for eksempel kunne komme litt før eller litt etter målingen i vyntus. Dette kan både være problem for testlederen som skal gi tilbakemeldinger og for utøveren som kanskje kjenner at wattøkningen kommer tidligere enn testleder gir beskjed om. Start og stopp av stoppeklokke ble også forsinket ved et par anledninger.

På t4 manglet det også stoppeklokke på laboratoriumet. Vi løste dette med å bruke en telefon som stoppeklokke i stedet. Det ble litt vanskeligere for utøveren å følge med på tiden på grunn av dette.

**Andre grupper**

I denne rapporten har vi også brukt data fra de andre gruppene i klassen vår. Dette gjør at vi har et bredere datautvalg som vi kan benytte oss av. Problemet med dette er at vi ikke har kontroll på andre gruppers protokoll, avvik, nøyaktighet osv. I datasettet var det for eksempel en plottefeil mellom rer.max og ve.max som vi ikke fikk endret på. Dette førte igjen til en feil i utregning av standard avvik, og at en eventuell tabell ikke ble brukbar. Det var også plottet ulikt på kjønn, da noen skrev "f","F","k" eller "kvinne" for kvinner, og "m", "M" eller "mann" for menn. Dette fikset vi ved å gå inn i exelarket og erstatte alle med "f" og "m" på de korresponderende kjønnene.

## Resultat

```{r}
sd_age_t4 <- dat %>%
  filter(timepoint == "t4") %>%
  summarise(sd_age = sd(age, na.rm = TRUE)) %>%
  pull(sd_age)

#for å referere til standard avik til t4 i teksten

```

Vi valgte å se på laktat og RER i denne oppgaven. Når RER øker over 1.0 indikere det ofte at laktatproduksjonen øker. RER samfatter ofte med den anaerobe terskelen hvor laktatnivået begynner å stige raskt.

Variasjonskoeffisientene var:\
laktat `r cv_percent`%\
RER `r cv_percentRER`%

Disse målingene indikerer at RER- målingene er betydelig mer konsistente enn laktatmålingene. Hvor RER har høy reliabilitet og laktat har betraktelig lavere reliabilitet. Dette er også noe som gjenspeiles på standardavvikene til de respektive målingene.

Med tanke på de demografiske variablene ser vi at det er noe forskjell i alder, høyde og vekt mellom tidspunktene og kjønnene. Det er også få kvinner med. Det er en særlig større variasjon i alder på t4(`r round(sd_age_t4, 2)` år.). Dette har mest sannsynlig sammenheng med at de to siste og spesielt t4 hadde færre deltagere. Dette vil påvirke rentabiliteten negativt.

Samlet sett viser dataen at RER-målingene er høyst reliable og at laktatmålingene er mindre konsistente. Dette betyr ikke nødvendigvis at laktatmålingene er helt ubrukelige, men at de bør tolkes med forsiktighet og i sammenheng med andre fysiologiske markører som RER.

Det kan være flere grunner til dette. Vi tror en av de mest sannsynlige årsakene er vår uerfarenhent med å ta laktatprøver. Tid etter endt test før prøven ble tatt, forurensning av for eksempel svette i blod eller prøver med for lite eller for mye blod kan være mulige feilkilder. Derimot er RER-målinger automatisert og mindre påvirket av faktorer som prøvetakingteknikk.
